【裁判字號】    98,上,1116
【裁判日期】    990323
【裁判案由】    清償借款
【裁判全文】
臺灣高等法院民事判決                  98年度上字第1116號
上  訴  人  中國信託商業銀行股份有限公司
法定代理人  丙○○○○
訴訟代理人  丁○○
            乙○○
被上  訴人  甲○○
特別代理人  吳啟孝律師
上列當事人間清償借款事件，上訴人對於中華民國98年9 月25日
臺灣臺北地方法院97年度訴字第6604號第一審判決提起上訴，本
院於99年3月9日言詞辯論終結，判決如下：
    主  文
上訴駁回。
第二審訴訟費用由上訴人負擔。
    事實及理由
一、本件上訴人於原審起訴，請求被上訴人給付新臺幣（下同）
    492萬3,935元之本息及違約金，嗣被上訴人於原審提起反訴
    ，請求被上訴人應將坐落臺北市○○區○○段2小段183地號
     土地（權利範圍為27780分之463 ），及其上建號1810號即
    門牌號碼為臺北市○○路47巷16號建物（權利範圍為全部，
    以下統稱系爭房地），由臺北市中山地政事務所於民國97年
    2月22日收件，收文字號內湖字第051110號，登記日期為97
    年2月22日，擔保債權確定期日為127年2 月13日，擔保債權
    總金額600萬元之最高限額抵押權（以下稱系爭抵押權）設
    定登記予以塗銷。原審就本訴及反訴部分，均為上訴人敗訴
    之判決。上訴人提起上訴，其上訴聲明雖未表示廢棄原審反
    訴部分，惟其聲明為「請求廢棄原判決」，且其上訴理由記
    載「今上訴人另提出對被上訴人之徵信錄音以茲補充證明被
    上訴人於簽訂系爭債權及物權契約並非無意識」等語（見本
    院卷13頁），復於99年1月8日民事補充暨釋明狀陳明，補充
    上訴聲明「原審反訴廢棄」等語，堪認上訴人對原審反訴部
    分亦提起上訴，合先敘明。
二、上訴人主張：被上訴人於97年2 月26日邀訴外人岳容安為保
    證人向伊借款新臺幣（下同）500萬元，並簽訂借據暨約定
    書（以下稱系爭借據暨約定書）約定自97年2月27日起至117
    年2月27日止分期清償，利息採2段式機動利率計付，前24個
    月內依伊定儲利率指數加0.63% 按日計付，自第25個月起改
    採依伊當時定儲利率指數加1.33%按日計付（目前為年息3.3
    7%），如遲延給付本金或利息時，除仍按上開利率計息外，
    逾期6個月以內者，按上開利率10%加計違約金，逾期超過6
    個月部分，按上開利率20% 加計違約金，並約定如未依約清
    償本息者，債務視為全部到期。詎被上訴人自97年9 月27日
    起即未按期繳款，依約視同全部到期，尚欠本金492萬3,935
    元及其利息、違約金等情。爰依消費借貸之法律關係，求為
    命被上訴人給付伊492萬3,935元，及如上計算之利息、違約
    金之判決。被上訴人提起反訴，主張系爭抵押權設定契約係
    在伊無意識狀態下所為，且系爭抵押權申請登記契約書亦無
    伊之親筆簽名，系爭抵押權設定為無效等情，求為命上訴人
    塗銷系爭抵押權設定登記之判決。原審就本、反訴均為上訴
    人敗訴之判決，上訴人不服提起上訴。上訴聲明：(一)原判決
    廢棄。(二)被上訴人應給付上訴人492萬3,935元，及自97年9
    月27日起至清償日止，按年息3.37%計算之利息，暨自97年1
    0月28日起至清償日止，其逾期在6個月以內者，按上開利率
    10%，逾期超過6個月者，按上開利率20%計算之違約金。(三)
    駁回被上訴人在第一審之反訴。
三、被上訴人則以：伊並未向上訴人借款，系爭借款係由訴外人
    即伊之女岳品吟冒用伊三女岳容安名義，與上訴人洽談契約
    內容，並提供伊所有系爭房地為擔保，於97年2月22日設定
    系爭抵押權予上訴人，再於系爭借據暨約定書偽造岳容安之
    簽名、印文擔任一般保證人。系爭借據暨約定書上雖有伊之
    簽名，惟伊並不識字，且因長期罹患妄想性精神分裂症及老
    年失智症，認知功能退化，對於文字無法辨明其意義，而上
    訴人承辦人員於對保時，亦未向伊解釋借據上文字記載之意
    義，故伊與上訴人訂立系爭借款暨約定書係在無意識狀態下
    所為，是系爭消費借貸關係無效等語，資為抗辯。並於本院
    答辯聲明：上訴駁回。
四、查訴外人岳品吟於97年2 月26日偕同被上訴人至上訴人內湖
    分行，以被上訴人為借款人名義借款500萬元，約定借款期
    間自97年2月27日起至117年2月27日止共分240期，利息採2
    段式機動利率計付，前24個月內依原告定儲利率指數加0.63
    ％按日計付，自第25個月起改採依原告當時定儲利率指數加
    1.33％按日計付（目前為年息3.37％），如遲延給付本金或
    利息時，除仍按上開利率計息外，逾期6 個月以內者，按上
    開利率10％加計違約金，逾期超過6 個月部分，按上開利率
    20％加計違約金，並約定如未依約清償本息者，債務視為全
    部到期。被上訴人於簽訂借貸契約時並提供其所有系爭房地
    設定系爭抵押權為擔保，前開借款之借據暨約定書、房貸產
    品申請書暨特別約定條款同意書、一般貸款申請約定書上借
    款人「甲○○」之簽名為真正，保證人「岳容安」之簽名、
    印文則係岳品吟所偽造，岳品吟因上開偽造文書案件，經臺
    灣士林地方法院以97年度審訴字第33號判處有期徒刑1年，
    並經本院刑事庭以97年度上訴字第5958號駁回上訴確定等事
    實，為兩造所不爭，復有借據暨約定書、房貸產品申請書暨
    特別約定條款同意書、一般貸款申請約定書、土地及建物登
    記簿謄本、抵押權設定契約書等件為證，並經本院調閱前開
    刑事案件卷宗核閱無誤，堪信為真實。
五、上訴人主張，被上訴人自97年9 月27日起即未按期繳款，總
    計尚欠本金492萬3,935元及其利息、違約金，依消費借貸契
    約約定，被上訴人應即清償等情，為被上訴人所否認，並以
    前揭情詞置辯。經查：
  (一)按無行為能力人之意思表示，無效；雖非無行為能力人，而
    其意思表示，係在無意識或精神錯亂中所為者亦同，民法第
    75條定有明文。所謂「無意識」係指全然欠缺意思能力而言
    ，而「精神錯亂」，則指精神作用暫時發生異狀，以致喪失
    正常之意思能力而言，兩者為不同之精神狀態。是雖非無行
    為能力人，惟如係在無意識或精神錯亂中為意思表示，其客
    觀上雖有為一定之表示，然主觀上卻毫無認識，則因行為人
    於行為時無辨識其行為與其行為之法律上效力之意識，其所
    為之法律行為自屬無效。本件被上訴人於簽訂系爭借貸契約
    及設定系爭抵押權，尚未被宣告為禁治產人，固為兩造所不
    爭執，惟其是否得為有效之借貸及抵押權設定契約，仍應以
    其為意思表示時，是否係在無意識或精神錯亂中為斷。
  (二)原審囑託國防部醫學院三軍總醫院（下稱三軍總醫院）就被
    上訴人於97年2 月26日與上訴人簽訂借貸契約時之精神狀態
    是否正常，及是否理解借貸契約之內容為鑑定，經該院於98
    年4月3日對被上訴人本人實施精神鑑定，其鑑定結果為：「
    (1)在個案史方面：林君未曾就學，不識字，個性內向，朋友
    少，會談時難以針對問題回答，拒絕接受會談和測驗，重覆
    表示要回家，不斷在會談室內走來走去，情緒顯得焦躁不安
    ，說話內容跳躍難以聚焦，有時令人難以理解，整體行為表
    現顯退化，且顧自沉浸於缺乏現實感的內在世界，林君對於
    借款當時之人事時地無法詳細描述，並說明是由女兒岳品吟
    陪同，至銀行是要領取10多萬元之存款，並否認貸款及簽立
    任何文件，更說明自己並無積蓄及收入，不可能去借貸500
    萬元，且忘記是去哪間銀行；(2)在檢查結果方面：鑑定時林
    君由多位兒女陪同前來，外觀打理適切，但自我衛生照顧不
    佳，注意力無法集中，態度不合作，多疑，有防衛心，臉部
    表情侷限，情緒焦慮不安，煩躁易怒，答非所問，有被害、
    忌妒及關係妄想，疑似有第二及第三人稱聽幻覺，認知功能
    退化；(3)在鑑定結論方面表示：就精神醫學專業觀點而言，
    林君目前臨床精神醫學上之診斷為疑似慢性妄想性精神分裂
    症及老年失智症之傾向，林君於事發當時認知功能明顯退化
    ，且於事發之前已多年自我照顧功能差，社交退縮孤立，推
    斷林君當時之精神狀態，並無法了解簽立貸款申請書所具備
    之意義。事發後，林君對自己之行為已無法詳細描述，並否
    認貸款及簽立任何文件。事發當時，推測林君之精神狀態已
    達到因為『精神障礙』及『心智缺陷』致顯著減低辨識其行
    為違法，或依其辨識而行為之能力。而事發之後，林君之認
    知功能退化及妄想仍持續，並因此影響其日常行為及功能，
    …」等情，有三軍總醫院98年5 月27日精神鑑定報告書在卷
    可稽（見原審卷第81-2至81-4頁）。是依前開精神鑑定結果
    ，被上訴人未曾就學，不識字，於簽訂系爭借貸契約之前，
    已多年自我照顧功能差，社交退縮孤立，其認知功能退化及
    妄想仍持續，並因此影響其日常行為及功能，依此推斷被上
    訴人於簽約當時之精神狀態，並無法了解簽立貸款申請書所
    具備之意義，衡情當亦無法理解系爭抵押權設定契約書之意
    義，自無法辨識前開契約在法律上之效力。且被上訴人經診
    斷為疑似慢性妄想性精神分裂症及老年失智症之傾向，其心
    智及認知功能已呈現嚴重障礙，堪認被上訴人於簽約時之心
    智程度，已無法為正常之意思表示，與無意識或精神錯亂之
    狀況無異。
  (三)上訴人之房貸授信專員簡美嬌雖於原審證稱：本件借款由我
    承辦，我負責收件、對保，我是向自稱「岳容安」的人收件
    ，後來法院判決才知道她是岳品吟，當時岳品吟與被告（即
    被上訴人）到我們內湖分行對保，對保時被告戴口罩，我告
    訴她這是貸款，要簽名，她說知道、知道，她沒有問我什麼
    ，我有說這是簽借據，沒有再問其他問題，就請她簽名，我
    主要是跟自稱「岳容安」的人談借貸的相關問題，所有關於
    財力的文件都是「岳容安」提供的，當天被告沒講什麼話，
    精神狀況很好，「岳容安」在提款機領錢給她，她都知道那
    是錢等語（見原審卷第43頁背面、第44頁），惟證人簡美嬌
    並非醫療專業人士，其主觀認被上訴人精神狀況很好，並不
    能確認被上訴人是否具有得以辨識其行為在法律上效力之能
    力。又被上訴人對保時既係由其女兒岳品吟陪同前往，並由
    岳品吟與證人簡美嬌洽談借款事宜，及提供財力證明文件，
    簡美嬌僅告以在借據上簽名，並未向其解釋借貸契約之內容
    ，亦未詢問其理解程度。而前開刑事確定判決亦認定，岳品
    吟向其母謊稱中獎需至銀行辦理領獎手續，致不知情之被上
    訴人夥同岳品吟前往前開銀行，岳品吟提供被上訴人所有系
    爭房地設定抵押權以供擔保等情（見原審卷第32頁背面），
    足認系爭借款及抵押權設定乃岳品吟所主導，並與證人簡美
    嬌洽談，是上開證人證言不能證明，被上訴人於簽訂系爭借
    貸契約及抵押權設定契約時，確有正常之意思能力。
六、綜上所述，被上訴人患有慢性妄想性精神分裂症及老年失智
    症，於簽訂系爭借貸及抵押權設定契約時，認知功能明顯退
    化，不具正常之意思能力，並無理解其所為法律行為意義之
    能力，應屬無意識或精神錯亂之狀態，其所為之意思表示自
    屬無效。從而，上訴人依消費借貸之法律關係請求被上訴人
    給付尚欠之本金492萬3935元，及自97年9月27日起至清償日
    止，按年息3.37％計算之利息，並自97年10月28日起至清償
    日止，逾期在6個月以內者，按上開利率10％，逾期超過6個
    月部分，按上開利率20％計算之違約金，為無理由，應予駁
    回；又被上訴人反訴請求上訴人，應將系爭抵押權設定登記
    予以塗銷，則屬有據，應予准許。是則原審就本、反訴均為
    上訴人敗訴之判決，並無不合。上訴意旨指摘原判決不當，
    聲明廢棄改判，為無理由，應予駁回。
七、兩造其餘攻擊防禦方法及未經援用之證據，核與本判決之論
    斷不生影響，爰不一一論駁。又被上訴人於簽訂系爭借據及
    抵押權設定契約時之精神狀態業經三軍總醫院鑑定明確，已
    如前所述，則上訴人聲請囑託臺灣大學醫學院附設醫院就三
    軍總醫院精神鑑定報告書所利用之技術、儀器等方式，鑑定
    是否可明確肯定被上訴人於契約簽訂時之精神狀況一節，核
    無必要，併此敘明。
八、據上論結，本件上訴為無理由。依民事訴訟法第449條第1項
    、第78條，判決如主文。
中    華    民    國    99    年    3     月    23    日
                    民事第十一庭
                        審判長法  官  鄭雅萍
                              法  官  徐福晉
                              法  官  詹文馨
正本係照原本作成。
如不服本判決，應於收受送達後20日內向本院提出上訴書狀，其
未表明上訴理由者，應於提出上訴後20日內向本院補提理由書狀
（均須按他造當事人之人數附繕本）上訴時應提出委任律師或具
有律師資格之人之委任狀；委任有律師資格者，另應附具律師資
格證書及釋明委任人與受任人有民事訴訟法第466條之1第1項但
書或第2項（詳附註）所定關係之釋明文書影本。
中    華    民    國    99    年    3     月    25    日
                              書記官  洪秋帆
附註：
民事訴訟法第466條之1（第1項、第2項）：
對於第二審判決上訴，上訴人應委任律師為訴訟代理人。但上訴
人或其他法定代理人具有律師資格者，不在此限。
上訴人之配偶、三親等內之血親、二親等內之姻親，或上訴人為
法人、中央或地方機關時，其所屬專任人員具有律師資格並經法
院認為適當者，亦得為第三審訴訟代理人。

司法院資訊處製作；財團法人民間司法改革基金會備份。
